【裁判字號】    94,家訴,35
【裁判日期】    950329
【裁判案由】    宣告夫妻分別財產制
【裁判全文】
臺灣板橋地方法院民事判決              94年度家訴字第35號
原      告  甲○○
訴訟代理人  李璧合律師
被      告  乙○○
訴訟代理人  賴淑玲律師
上列當事人間請求宣告夫妻分別財產制事件，經本院於民國95年
3 月15日言詞辯論終結，判決如下：
    主    文
原告之訴駁回。
訴訟費用由原告負擔。
    事實及理由
一、原告主張：
(一)兩造於民國76年6 月5 日結婚，婚後並未約定夫妻財產制，
    依民法第1005條規定，自應以法定財產制為兩造之夫妻財產
    制。次按，夫妻因不當減少其婚後財產，而對他方剩餘財產
    分配請求權有侵害之虞時；及夫妻不同居已達6 個月以上時
    ，他方得向法院請求宣告改用分別財產制。民法第1010條第
    1 項第5 款、第2項後段定有明文。
(二)被告婚後未久，即分發於海山國中任教，為便利妻子上班及
    照顧孩子，原告遂於87年間購買海山國中鄰近之台北縣板橋
    市○○街255 巷33號房地，作為雙方永久居住之住所，因被
    告為教職人員，公教人員銀行貸款享有較優惠之利率，遂約
    定將前揭不動產信託登記於被告名下，兩造及3 名子女自斯
    時起居住並設藉迄今，已逾7 年。
(三)詎被告自93年4 月起，忽爾莫名要求原告與其離婚，原告至
    感驚愕，以為被告僅因工作壓力過大，除婉言慰撫被告，希
    望夫妻雙方無論有何問題均應先善意溝通，不能視婚姻為兒
    戲，更積極尋求婚姻諮商專家之協助。然被告一意孤行，見
    原告不願簽字離婚，先是不顧家庭，自行搬出，更趁原告工
    作出國出差之時，擅自委託信義房屋仲介公司，處分前開不
    動產，原告迄去年12月初返家，赫然發現被告已將住所家具
    遷移殆盡，並將兩造小孩帶走，僅留下一紙書信，表示房屋
    已經出售，將於次年1 月下旬交屋，交屋前已將房屋借給朋
    友使用，完全不顧原告是否有棲身之地，原告萬不得已，僅
    能先就系爭房屋為保全執行，經鈞院民事執行處於93年12月
    24日上午至現場進行查封，然被告竟猶於25日上午，再命人
    強行進入，將冷氣機及其他剩餘家具如餐桌椅等帶走，甚至
    於27日向水電公司申請停止系爭房屋水電之供應，誠令原告
    傷心至極！
(四)縱認前揭不動產屬於被告之婚後財產，依民法第1030條之1
    第1 項規定，原告亦應有剩餘財產分配請求權，兩造家庭經
    濟尚屬寬裕，復無房貸壓力，全部貸款均已繳清，實無出售
    房地之必要，被告從未與原告商議賣屋事宜，諸如賣屋後將
    另購何處作為雙方住所，售價是否合理，其不當處分系爭財
    產，對於原告之剩餘財產分配請求權顯有侵害之虞。
(五)被告自93年5 月1 日起未經原告同意自行遷出，承租台北縣
    板橋市○○路61號10樓居住，迄同年12月底再將其戶籍遷至
    台北縣新莊市，被告不與原告同居迄今已達6 個月以上。爰
    依據民法第1010條第1 項第5 款、第2 項後段規定，提起本
    件訴訟。並聲明: 請准原告與被告改用分別財產制。
二、被告方面：
(一)系爭房屋係於87年以總價新台幣1100萬元購買，其中816 萬
    元為被告歷來之工作積蓄、向父母、妹妹借貸及由被告向銀
    行辦理公教人員優惠貸款、首次購屋優惠貸款等，原告僅支
    出295萬元。
(二)原告就上揭購屋貸款連連抱怨，多次表態強調這輩子絕不向
    銀行借錢，兩造雖復於88年間協議分擔上揭貸款之費用，惟
    原告於日後經常藉詞拒付子女扶養費及分擔購屋貸款，由被
    告獨立還清購屋貸款。原告所稱系爭房屋為其出資購買，並
    非事實。
(三)原告主張被告出售房屋之行為係為了脫產云云，並無理由。
    按民法第1018條規定，夫或妻各自管理、使用、收益及處分
    其財產，因此，被告處分財產之行為，乃是行使法定固有權
    利，並無違法可言。被告對其財產之自由處分權既受前揭法
    律明文保障，因此，被告處分財產之理由及動機如何，實非
    任何人所得過問，否則即有違自由處分之精神。易言之，被
    告無論是基於支付家庭生活費用、個人理財方式變更、迷信
    風水、或是純粹出自情緒好惡... 等合理或不合理的動機，
    只要不違法，旁人皆無置喙之餘地，而原告一直自認為有權
    控制被告的經濟自由的父權心態，原告的心理有所偏差而應
    有所調整。
(四)被告係將房屋有償出售而非無償處分，易言之，房屋出售之
    後，自然有價金之收入，而價金即為房屋之變體存在，因此
    被告的婚後財產仍然存在而未減少，對原告的剩餘財產分配
    請求權並無侵害之虞。並不構成原告所謂「不當減少其婚後
    財產，而對他方剩餘財產分配請求權有侵害之虞」之要件，
    原告請求宣告改用分別財產制，顯無理由。
(五)末按，法定財產制之適用，自以兩造間存在婚姻關係為前提
    要件。兩造係於76年11月21日結婚，因舉行婚禮之時原告具
    現役軍人之身分，卻未申請國防部之特准，依當時「戡亂時
    期軍人婚姻條例」第3 條及第12條之規定，其結婚無效。此
    有婚禮照片、被告之妹張鳳珠之日記、被告之兄張育誠之家
    書可資為證，且據其等於鈞院94年度婚字第142 號確認兩造
    婚姻無效事件中證述在卷。職是之故，兩造間婚姻關係既不
    存在，則原告主張改用夫妻分別財產制，亦顯無理由。
三、本院當庭協議整理兩造本件事實上及法律上之爭點如下：
(一)確認原告請求權基礎，如卷附書狀及以前筆錄所特定之型態
    。
(二)就原告請求權之原因事實所主張之證據方法如卷附物證。
四、原告起訴主張：被告不當減少其婚後財產，有侵害原告剩餘
    財產分配請求權之虞；及夫妻不同居已達6 個月以上，而請
    求法院宣告改用分別財產制。被告辯稱：法定財產制之適用
    ，以兩造間婚姻關係有效存在為前提，惟兩造係於76年11月
    21日結婚，當時原告具現役軍人身分，未申請國防部特准，
    依當時有效之戡亂時期軍人婚姻條例第3 條、第12條之規定
    ，其結婚無效。是本件首應查明者乃被告之婚姻關係是否有
    效存在。經查：
(一)兩造係於76年11月21日結婚，有兩造婚宴照片上顯示之日期
    為證，並經證人即被告之兄張育誠於本院94年度婚字第142
    號確認兩造婚姻無效事件中證稱：其並未於76年6 月5 日參
    與兩造之婚宴，甲○○應該是76年11月7 日之前數日來提親
    ，11月21日吃喜酒，有照片及信件為證，所以印象比較深，
    確定是11月21日吃喜酒，且結婚證書上之簽章並非伊之簽章
    。證人即被告之妹張鳳珠於前開事件亦證稱：並不記得兩造
    於何時舉行婚宴，但有找到日記本，上面的日期是11月20日
    ，後面有一句話說明天是姐姐的結婚典禮，所以根據日記，
    兩造應該是76年11月21日結婚的。且有張鳳珠於76年11月20
    日之日記影本可證。又證人林金枝、林月貞於前開事件亦均
    證稱：76年6 月5 日，乙○○正就讀國立師範大學三年級，
    當天為師大的校慶，乙○○當天均在宿舍跟室友林月貞、林
    金枝、陳瑩琳、陳美倫、劉美燕在一起，其等係於76年11月
    時才知道乙○○結婚的消息。此業經本院調閱本院94年度婚
    字第142 號民事卷證查明屬實，並有上開證人之言詞辯論筆
    錄附卷可證。職是，原告主張兩造係於76年11月21日舉行結
    婚儀式，足堪採信。
(二)原告係於76年7 月16日入伍，78年5 月31日退伍，為兩造所
    不爭執，故原告於76年11月21日結婚當時具有現役軍人身分
    。按63年12月21日修正公布之戡亂時期軍人婚姻條例第5 條
    規定「軍人之結婚，應於1 個月前繕具結婚報告表，報請核
    准後行之」。同法第12條第1 項規定：「軍人違反第3 條至
    第7 條之規定而結婚者，其結婚無效。」法律上所謂之無效
    ，係自始、當然、確定的無效，不因當事人不知法律而有影
    響。原告與被告於76年11月21日結婚時，並未依戡亂時期軍
    人婚姻條例相關規定，於1 個月前繕具結婚報告表，報請核
    准，此為兩造於前開確認婚姻無效事件中所不爭執，應堪信
    為真實。是兩造於該日之結婚行為，自屬無效。
(三)原告另辯稱兩造於78年8 月間於原告退伍後所為之結婚亦屬
    有效，兩造之婚姻關係應屬有效存在。惟查，依前所述，法
    律上之無效，係自始、當然、確定的無效，無從因事後行為
    而得予補正。本國民間結婚通常係結婚儀式與宴客同日舉行
    ，惟亦偶有先舉行結婚儀式，日後補請宴客之情形，在後者
    ，其等之結婚業已符合法律所定之生效要件，亦即其等之婚
    姻係屬有效存在，僅於日後補請親友婚宴而已，自不生婚姻
    是否有效之疑義。而兩造於76年11月21日之結婚行為，既因
    違反63年12月21日修正公布之戡亂時期軍人婚姻條例第5 條
    、第12條第1 項之規定而無效，自不因日後補請宴客而得補
    正生效。再者，該日舉行之宴客，只是家族性請客，其目的
    係因被告之父為讓兩造於親友面前公開渠等結婚之事實，原
    告對之並不爭執。兩造並無於該日再度舉行結婚之公開儀式
    ，及兩人以上證人見證，亦未穿著禮服。是亦難認兩造於該
    日有重行結婚之公開儀式，則依前所認，兩造之婚姻係屬無
    效堪可認定。
五、按夫妻得於結婚前或結婚後，以契約就本法所定之約定財產
    制中，選擇其一，為其夫妻財產制。夫妻未以契約訂立夫妻
    財產制者，除本法另有規定外，以法定財產制，為其夫妻財
    產制。此為民法第1004條、第1005條所明文。前開法條係規
    定於民法親屬篇第2 章「婚姻」、第4 節「夫妻財產制」內
    ，依立法體系觀之，法定財產制之適用，應以當事人間存在
    婚姻關係為前提要件自明。茲兩造間婚姻關係既不存在，從
    而，原告依民法第1010條第1 項第5 款、第2 項後段規定，
    請求宣告兩造夫妻改用分別財產制，顯無理由，應予駁回。
六、本件事證已臻明確，兩造其餘攻擊防禦方法，與本件判決結
    果不生影響，爰不一一論述。
七、訴訟費用負擔之依據：民事訴訟法第78條。
中    華    民    國    95    年    3     月    29    日
                    家事庭  法  官  毛崑山
以上正本係照原本作成。
如對本判決不服須於判決送達後20日內向本院提出上訴狀。
中    華    民    國    95    年    3     月    30    日
                            書記官  廖宮仕


司法院資訊處製作；財團法人民間司法改革基金會備份。
